臺灣高等法院民事判決
109年度上易字第621號
上  訴  人  陳咿銥  
兼  訴  訟  
代  理  人  張神齊（原名張有為）
附帶上訴人  吳斐       
訴訟代理人  游聖佳律師

上列當事人間請求損害賠償事件，兩造對於中華民國109年4月9
日臺灣臺北地方法院108年度訴字第3048號第一審判決分別提起
上訴、一部附帶上訴，本院於109年7月14日言詞辯論終結，判決
如下：
    主      文
原判決關於駁回附帶上訴人後開第二項之訴部分，及訴訟費用(
除確定部分外）之裁判均廢棄。
上訴人應再連帶給付附帶上訴人新臺幣壹拾萬元，及自民國一百
零八年六月二十八日起至清償日止，按週年利率百分之五計算之
利息。
附帶上訴人其餘附帶上訴及上訴人之上訴均駁回。
第一審（除確定部分外）、第二審訴訟費用，由上訴人連帶負擔
百分之二十九，餘由附帶上訴人負擔。
    事實及理由
一、按臺灣地區民與大陸地區人民間之民事事件，除本條例另有
    規定外，適用臺灣地區之法律；侵權行為依損害發生地之規
    定，臺灣地區與大陸地區人民關係條例第41條第1項、第50
    條前段分別定有明文。查，附帶上訴人為大陸地區人民，其
    主張上訴人於臺灣地區對其為侵權行為，請求上訴人連帶賠
    償損害，揆諸上開規定，自應以臺灣地區法律為準據法，合
    先敘明。
二、附帶上訴人於原審起訴及本院主張：
    伊為大陸地區人民，畢業於北京服裝學院服裝設計系，於民
    國（下同）97年10月13日與上訴人張神齊在大陸地區北京結
    婚，婚後育有一女，於99年間偕同夫女返臺，同住臺北市內
    湖區東湖路經營洗衣店。詎上訴人張神齊於107年11月間結
    識上訴人陳咿銥，上訴人陳咿銥知上訴人張神齊為有配偶之
    人，彼等仍自107年12月間以男女朋友關係交往，互動親密
    ，並自108年3月4日起在外同居，復於108年5月18日共處於
    上訴人陳咿銥所有位於臺北市武昌街之住處（下稱系爭武昌
    街房屋），上訴人陳咿銥更未著內褲，顯然逾越一般男女之
    正常交往，以悖於善良風俗之方法，侵害伊本於婚姻關係中
    配偶之身分法益，致伊受有精神上極大痛苦，爰依民法第18
    4條第1項前段或後段、第185條第1項、第195條第1項及第3
    項之規定提起本件訴訟，請求上訴人賠償因侵權行為造成伊
    非財產上之損害等語。並聲明：上訴人應連帶給付附帶上訴
    人新臺幣（下同）100萬元，及自起訴狀繕本送達翌日起至
    清償日止，按週年利率5%計算之利息，並願供擔保請准宣告
    假執行。
三、上訴人則以：
　  附帶上訴人於99年返臺後因生活無法適應，而與上訴人張神
    齊經常爭吵，上訴人張神齊不堪其擾始於108年3月4日暫時
    搬離原本與附帶上訴人共同居住之臺北市東湖路住處，至臺
    北市萬華區租屋至同年4月27日，後得上訴人陳咿銥之助得
    以無償借住系爭武昌街房屋，與上訴人陳咿銥間僅有朋友之
    誼，因工作關係偶有聚會。伊等既未以男女朋友關係交往，
    更未同居。上訴人張神齊於108年5月17日係借用系爭武昌街
    房屋進行錄音工作，上訴人陳咿銥則因身體不適先行休息，
    復因長期婦科疾病，謹遵醫囑未著內褲。詎被上訴人竟於翌
    日凌晨3時許，會同多名徵信社人員擅自闖入系爭武昌街房
    屋，強扯上訴人陳咿銥衣物做出衣衫不整假象，並強行拍照
    攝影、取走私人物品，該證據乃不法取得，而無證據能力。
    伊等並無任何男女不當關係，亦無侵害附帶上訴人配偶權之
    情事等語置辯。
四、原審就附帶上訴人之請求，判決上訴人應連帶給付20萬元及
    自108年6月28日起至清償日止，按週年利率5%計算之利息，
    並駁回附帶上訴人其餘之訴。上訴人就其等敗訴部分不服，
    提起上訴，並為上訴聲明：㈠原判決不利部分廢棄；㈡上廢棄
    部分，附帶上訴人在第一審之訴及假執行之聲請均駁回。附
    帶上訴人則為答辯聲明：上訴駁回。另提起附帶上訴，並聲
    明：㈠原判決關於駁回附帶上訴人後開第二項之訴部分廢棄
    ；㈡上訴人應再連帶給付附帶上訴人50萬元，及自108年6月2
    8日起至清償日止，按週年利率5%計算之利息。上訴人則為
    答辯聲明：附帶上訴駁回(原審駁回附帶上訴人請求，未據
    其上訴部分，已告確定）。　　
五、兩造所不爭執之事項：
  ㈠上訴人張神齊與附帶上訴人於97年10月13日在大陸地區北京
    登記結婚，育有OO年O月OO日出生之一女（見原法院調解卷
    第16頁），嗣於108年3月4日離開與附帶上訴人共同居住之
    臺北市東湖路住所，迄108年10月15日在臺灣士林地方法院
    家事法庭與附帶上訴人協議離婚。
  ㈡上訴人張神齊曾於108年4月底或5 月初搬至系爭武昌街房屋
　　，嗣附帶上訴人攜人自稱樓下住戶於108年5月18日在該處按
    門鈴，經上訴人張神齊開鎖後進入，上訴人陳咿銥知悉上訴
    人張神齊為有配偶之人，當時在該處房間右側睡覺，且穿著
    細肩帶背心，未著內褲。
六、本件之爭點：㈠上訴人於附帶上訴人與上訴人張神齊婚姻關
    係存續期間，是否不法侵害附帶上訴人基於配偶關係之身分
    法益而情節重大？㈡附帶上訴人得否依民法第184條第1項前
    段或後段、第185條第1項、第195條第1項及第3項規定，請
    求上訴人連帶賠償精神上之損害？金額若干？茲分別析述如
    下：
  ㈠上訴人於附帶上訴人與上訴人張神齊婚姻關係存續期間，是
    否不法侵害附帶上訴人基於配偶關係之身分法益而情節重大
    ？
　　⒈上訴人張神齊與附帶上訴人於97年10月13日在大陸地區北
      京登記結婚，迄108年10月15日在臺灣士林地方法院家事
      法庭與附帶上訴人協議離婚，為兩造所不爭執之事實，已
      如上述，是上開期間為上訴人張神齊與附帶上訴人婚姻關
      係存續期間已堪認定。
　　⒉按當事人主張有利於己之事實者，就其事實有舉證之責任
      ，民事訴訟法第277條前段定有明文。次按民事訴訟如係
      由原告主張權利者，應先由原告負舉證之責，若原告先不
      能舉證，以證實自己主張之事實為真實，則被告就其抗辯
      事實即令不能舉證，或其所舉證據尚有疵累，亦應駁回原
      告之請求(最高法院43年台上字第377號判例意旨參照)。
      又按婚姻係以夫妻之共同生活為其目的，配偶應互相協力
      保持其共同生活之圓滿安全及幸福，而夫妻互守誠實，則
      為確保其共同生活之圓滿安全及幸福之必要條件，故應解
      為配偶因婚姻契約而互負誠實之義務，配偶之一方行為不
      誠實，破壞共同生活之圓滿安全及幸福者，即為違反因婚
      姻契約之義務（最高法院55年台上字第2053號判例意旨參
      照）。是如夫妻之一方之行為，依一般社會之通念，足認
      已破壞婚姻共同生活之圓滿安全及幸福，即屬不法侵害基
      於配偶身分之人格法益。附帶上訴人主張上訴人陳咿銥明
      知上訴人張神齊為有配偶之人，彼等仍自107年12月間以
      男女朋友關係交往，並自108年3月4日起同居於系爭武昌
      街房屋，復有衣衫不整之情一節，為上訴人所否認。揆諸
      上開規定，自應由附帶上訴人就上開有利於己之事實負舉
      證之責，復再依一般社會通念認定上訴人之行為是否已達
      破壞附帶上訴人與上訴人張神齊婚姻生活之圓滿安全及幸
      福之程度。如附帶上訴人不能舉證，以證實上開主張之事
      實為真實，則上訴人就其抗辯事實即令不能舉證，或其所
      舉證據尚有疵累，仍無法據以憑認附帶上訴人之上開主張
      為真實，合先敘明。經查：
  　　⑴附帶上訴人主張上訴人自107年12月間以男女朋友關係交
        往一節，為上訴人所否認。查：
　　　　①上訴人雖提出數幀上訴人兩人或與眾多友人合影之照
          片（見調解卷第17-19頁、原審卷第94-106頁、第221
          -223頁），惟經本院核閱上開照片，僅能證明上訴人
          兩人或與友人自107年12月間起有多次於公眾得出入
          之場所聚會，然未見有逾越正常社交之親密舉動，雖
          得證明上訴人間確存有相當之情誼，惟上訴人張神齊
          於其與附帶上訴人之婚姻關存續期間，仍為獨立之人
          格個體，自仍享有符合一般社會常情之社交權利，尚
          難逕憑上開照片，遽認上訴人之行為已逾一般社會通
          念所能容忍之範圍，再進以推認上訴人自107年12月
          間起已以男女朋友關係交往。
　　　　②上訴人張神齊於其與附帶上訴人婚姻關係存續期間，
          以渠等共居之東湖路房屋向銀行貸款，於108年4月間
          用以購買坐落新北市中和區圓通路之房屋（下稱圓通
          路房屋）及坐落土地（合稱圓通路房地），嗣於108
          年6月12日將圓通路房地登記於上訴人二人名下，應
          有部分各2分之1，並由上訴人張神齊單獨清償圓通路
          房地貸款本息，為上訴人所自認（見本院卷第183頁
          ），復有兩造不爭執之圓通路房屋謄本、貸款相關資
          料在卷為憑（見本院卷第115-117頁、第127-133頁)
          ，此部分事實已堪認定。雖上訴人辯稱圓通路房地實
          為上訴人2人與另訴外人2人為合夥直播事業而合資購
          買，訴外人中之1人為保留首購優惠；另一訴外人與
          上訴人陳咿銥為親戚，故彼等均未登記為圓通路房地
          之共有人，而僅由上訴人2人掛名云云，且提出房屋
          照片及臉書翻拍照片為憑（見本院卷第311-347頁）
          。惟上開房屋照片非僅無拍攝日期，臉書照片充其量
          僅能證明上訴人確有從事直播事業，均難證明圓通路
          房地確為上訴人所辯之合夥事業合夥人共同出資購買
          之合夥財產。果上訴人上開所辯非虛，則何以上訴人
          未能提出上訴人陳咿銥或其他合夥人出資之證明？又
          何以圓通路房地之貸款均由上訴人張神齊一人負責繳
          納分期攤還款？是上訴人上開所辯，自難採信。是上
          訴人陳咿銥實未出資，即於108年6月12日取得圓通路
          房地應有部分2分之1所有權，已堪認定。
　　　　③綜上，附帶上訴人雖未能證明上訴人自107年12月間已
          以男女朋友關係交往，惟上訴人張神齊於108年5月17
          日至18日間遭附帶上訴人發現與上訴人陳咿銥於深夜
          時分共處於上訴人陳咿銥所有之系爭武昌街房屋後（
          見不爭執事項㈡），竟仍將其出資購入並獨力負擔貸
          款之圓通路房屋應有部分2分之1，於108年6月12日登
          記於上訴人陳咿銥之名下，且自陳其現即住於圓通路
          房屋（見本院卷第183頁），益徵上訴人二人自108年
          5月間起確已有逾越一般男女正常社交往來之行為。
　　　⑵至附帶上訴人主張上訴人自108年3月4日起即同居於系爭
        武昌街房屋一節，上訴人張神齊雖自認於108年3月4日
        起即離家未與附帶上訴人共居，惟否認與上訴人陳咿銥
        同居。經查：
　　　  ①上訴人張神齊於108年4月底或5月初借住於系爭武昌街
          房屋，嗣附帶上訴人攜人自稱樓下住戶於108年5月18
          日在該處按門鈴，經上訴人張神齊開鎖後進入，上訴
          人陳咿銥知悉上訴人張神齊為有配偶之人，當時在該
          處房間右側睡覺，且穿著細肩帶背心，未著內褲等情
          ，為兩造所不爭執之事實（見不爭執事項㈡)。上訴人
          二人於108年5月17日深夜時分共處一室至翌日凌晨為
          附帶上訴人發現，而上訴人陳咿銥竟未著內褲，其等
          所為依一般社會通念，已逾一般男女正常社交往來之
          份際。上訴人陳咿銥雖辯稱：其當日未著內褲係因長
          期婦科疾病，謹遵醫囑云云，雖提出檢驗結果及網路
          新聞報導（見原審卷第185-189頁、本院卷第371-385
          頁），惟細繹卷附之檢查報告，最近之檢查時點為10
          7年8月間，已難證明上訴人陳咿銥於108年5月17日至
          18日時之身體狀況，更難再據此推論其斯時確受有不
          著內褲之醫囑。況上訴人陳咿銥於深夜時分與已婚之
          異性友人共居一室時，更不應有此易引人誤會且有違
          常情之舉，是其上開所辯，乃避就之詞，亦不足採信
          。
　　　　②至上訴人二人究否同居於系爭武昌街房屋、何時開始
          同居一節，兩造多所爭執。然上訴人二人於108年5月
          17日之深夜時分至翌日凌晨確共處於系爭武昌街房屋
          ，已如上述，徵諸上訴人張神齊於附帶上訴人所涉妨
          害自由另案（下稱系爭另案）偵查中自陳其於108年5
          月間借住於系爭武昌街房屋等情（見原審卷第286頁
          ），上訴人陳咿銥於同日偵查中亦為相同陳述，並陳
          稱其另有住處（按即西寧南路房屋），當日僅係於該
          址錄音等情（見原審卷第287頁）。果上訴人上開所
          述非虛，衡諸常情，陳咿銥斯時既已將其所有之系爭
          武昌街房屋借予上訴人張神齊居住，且依上訴人陳咿
          銥於系爭另案中自陳系爭武昌街房屋內僅有一套房、
          一張床（見原審卷第286頁），則該房屋內之床鋪於
          上訴人張神齊借用期間，自當為上訴人張神齊所使用
          ，上訴人陳咿銥於深夜時分前往已借張神齊使用之系
          爭武昌街房屋，理應避免留宿。佐以上訴人陳咿銥於
          上訴人張神齊與附帶上訴人間之保護令案件中，竟證
          稱：上訴人張神齊於借住期間一直睡於窗檯云云（見
          原審卷第121-122頁），然上訴人陳咿銥既另有住處
          而基於善意將系爭武昌街房屋借予上訴人張神齊使用
          ，衡諸常情，自無使其長期睡於窗檯之理，是其上開
          證述，乃避重就輕而與常情有違之詞，自不足採信。
          益徵上訴人2 人於108年5月17日至18日確有同居於系
          爭武昌街房屋。
　　　　③另附帶上訴人就其主張上訴人自108年3月4日起即已同
          居之事實，既應負舉證之責，然其就此並未能舉證以
          實其說，已無從逕認上訴人自108年3月4日起即已同
          居於系爭武昌街房屋，則就此不負舉證之責之上訴人
          張神齊所提出之108年2月25日向第三人承租房屋之不
          完整之租賃契約（見原審卷第173頁）是否真正，即
          無再加審究之必要。至上訴人辯稱附帶上訴人於108
          年5月18日所取得之照片乃非法取得，而無證據力一
          節，因本院既未以上開照片為認定事實之證據，就此
          亦無論述之必要，附此敘明。
　　⒊綜上所述，上訴人張神齊於其與附帶上訴人婚姻關係存續
　　　期間，與上訴人陳咿銥密切往來，彼二人自108年5月間有
　　　上開所述逾越一般男女正常社交往來之行為，依一般社會
　　　之通念，足認已達破壞上訴人張神齊與附帶上訴人婚姻共
　　　同生活之圓滿安全及幸福之程度，自屬不法侵害附帶上訴
　　　人基於配偶關係之身分法益，而情節重大至明。
　㈡附帶上訴人得否依民法第184條第1項前段或後段、第185條第
    1項、第195條第1項及第3項規定，請求上訴人連帶賠償精神
    上之損害？金額若干？ 
　　⒈按因故意或過失，不法侵害他人之權利者，負損害賠償責
      任。故意以背於善良風俗之方法，加損害於他人者亦同；
　　　數人共同不法侵害他人之權利者，連帶負損害賠償責任，
      民法第184條第１項、民法第185條第１項前段分別定有明文
      。次按不法侵害他人之身體、健康、名譽、自由、信用、
      隱私、貞操，或不法侵害其他人格法益而情節重大者，被
      害人雖非財產上之損害，亦得請求賠償相當之金額；前項
      規定，於不法侵害他人基於父、母、子、女或配偶關係之
      身分法益而情節重大者，準用之，民法第195條第1項、第
      3項亦定有明文。
　　⒉上訴人於108年5月間密切交往，並於深夜時分同居於系爭
      武昌街房屋，上訴人陳咿銥斯時確未著內褲；上訴人張神
      齊更於108年6月間將其出資購買之圓通路房地應有部分2
      分之1房地無償登記於上訴人陳咿銥名下，而共有圓通路
      房地，上訴人張神齊並居住其內，彼等上開行為已侵害附
      帶上訴人基於配偶關係之身分法益，而情節重大，已如上
      述。揆諸上開規定，附帶上訴人自得請求上訴人連帶賠償
      其因此所受之精神上損害。本院審酌上訴人張神齊碩士畢
      業，任職於半導體公司，月薪7萬餘元，兼職工作則一年
      不超過5萬元，107年度、108年度所得總額分別為141萬1,
      799元、130萬3,576元，名下有坐落新北市中和區、臺北
      市內湖區、桃園市之12筆房地，及2筆投資，財產總額依
      公告現值、投資金額計算為913萬2,134元，另有房貸負擔
      （見本院卷第184頁、第209-218頁、第127頁）；上訴人
      陳咿銥大學畢業、從事美容、服裝設計，月收入3萬9千元
      ，107年度、108年度所得總額為20萬元、38萬7,075元，
      名下有坐落新北市中和區、臺北市萬華區14筆房地及2筆
      投資，財產總額依公告現值、投資金額計算為536萬3,554
      元（見本院卷第184頁、第195-207頁、第228頁），另有2
      百餘萬元之貸款本息分期還款負擔（見本院卷第245頁）
      ；附帶上訴人則為北京服裝學院畢業、106年起任造型設
      計師，108年度薪資所得為19萬2,800，109年因疫情之故
      尚未有收入，名下有坐落大陸地區北京市之房屋及汽車1
      輛（見本院卷第184頁、第219-224頁），暨上訴人張神齊
      與附帶上訴人結婚11年，育有1女，因上訴人間上開逾越
      份際之交往行為，嗣上訴人張神齊與附帶上訴人於108年1
      0月15日在臺灣士林地方法院家事法庭協議離婚等情，認
      上訴人應連帶賠償附帶上訴人精神慰撫金30萬元為適當，
      附帶上訴人逾此部分之請求過高，並無理由，應予駁回。
七、綜上所述，附帶上訴人依民法第184條第1項、第185條第1項
    、第195條第1項及第3項規定，請求上訴人連帶給付30萬元
    ，及自起訴狀繕本送達翌日即108年6月28日起至清償日止，
    按週年利率5%計算之利息部分，洵屬有據，應予准許；逾此
    部分之請求，為無理由，應予駁回。原審判命上訴人給付部
    分，於法並無違誤。上訴意旨指摘原判決不當，求予廢棄改
    判，為無理由，應予駁回其上訴。另原審就上開應准許而為
    附帶上訴人敗訴判決之部分，尚有未洽，附帶上訴意旨求予
    廢棄改判，為有理由，爰由本院予以廢棄改判如主文第二項
    所示（附帶上訴人上開勝訴部分未逾150萬元，不得上訴第
    三審而確定，而無假執行之必要，原審就該部分駁回附帶上
    訴人假執行之聲請，理由雖有不同，結論則無二致）。至附
    帶上訴人之請求不應准許部分，原判決為其敗訴之判決，並
    駁回其假執行之聲請，經核於法並無不合，附帶上訴意旨求
    予廢棄改判，為無理由，應駁回其附帶上訴。
八、本件事證已臻明確，兩造其餘之攻擊或防禦方法及所用之證
    據，經本院斟酌後，認為均不足以影響本判決之結果，爰不
    逐一論列，併此敘明。
九、據上論結，本件上訴無理由；附帶上訴一部有理由、一部無
    理由，依民事訴訟法第450條、第449條第1項、第2項、第79
    條、第85條第2項，判決如主文。
中　　華　　民　　國　　109 　年　　7 　　月　　28　　日
            民事第十五庭  
                審判長法  官   方彬彬
                      法  官   李慈惠
                      法  官   謝永昌
正本係照原本作成。
不得上訴。
中　　華　　民　　國　　109 　年　　7 　　月　　28　　日

                       書記官  紀昭秀